【裁判字號】    90,上易,1618
【裁判日期】    900622
【裁判案由】    傷害等
【裁判全文】
臺灣高等法院刑事判決                            九十年度上易字第一六一八號
    上  訴  人
    即  被  告  甲○○
右上訴人因恐嚇案件，不服臺灣臺北地方法院九十年度易字第二九六號、第三六○號
，中華民國九十年三月二十七日第一審判決（起訴案號：臺灣臺北地方法院檢察署八
十九年度偵字第二二六八七號、第二二六八六號、第二四一五二號），本院判決如左
：
    主  文
原判決撤銷。
甲○○意圖為自己不法之所有，以恐嚇使人將本人之物交付，未遂，累犯，處有期徒
刑陸月，如易科罰金，以參百元折算壹日，西瓜刀壹把沒收。又意圖為自己不法之所
有，以恐嚇使人將本人之物交付，未遂，累犯，處有期徒刑伍月，如易科罰金，以參
百元折算壹日。應執行有期徒刑拾月，如易科罰金，以參百元折算壹日，西瓜刀壹把
沒收。
    事  實
一、甲○○前因殺人未遂案，經臺灣臺北地方法院八十五年訴字八五○號判處有期徒
    刑四月，經臺灣高等法院八十五年上訴字第二九四二上訴駁回確定，於民國八十
    五年十月二十二日易科罰金執行完畢，又因違反就業服務法，經臺灣士林地方法
    院八十六年度易字第三三二○號判處有期徒刑三月確定，於八十七年六月十五日
    易科罰金執行完畢；又因違反臺灣地區與大陸地區人民關係條例，經臺灣士林地
    方法院八十七年易字第九九五號判處有期徒刑四月，於八十七年十月二十六日易
    科罰金執行完畢。其係乙○○、丙○○之配偶、繼父，與該二人具有家庭暴力防
    治法第三條第一款、第三款所定家庭成員關係，於前揭所犯有期徒刑之罪易科罰
    金執行完畢後，仍不知檢束慎行，仍為左列犯行：
（一）被告基於傷害之概括犯意，因外遇問題與乙○○產生齟齬，於八十九年七月二
      十四日在臺北市○○區○○路二七巷十號七樓，以手抓乙○○之雙手及雙臂並
      毆打乙○○，致乙○○跌倒，乙○○因而受有右膝瘀傷、左上臂瘀腫、右前臂
      瘀腫之傷害。又於同年七月三十一日晚上八時許，在臺北市○○區○○路二七
      巷十號七樓，甲○○基於為自己不法所有之意圖，向乙○○索取管理費（含水
      電費）約七、八千元，乙○○回稱沒有錢，甲○○氣憤之餘，即以雙手先抓
      住乙○○，然後毆打李女臉部，接著抓李女左頸、左肩部，並用腳壓在李女之
      胸部，使李女受有左頸傷、左肩部瘀傷之傷害，嗣經李女答應想辦法後始行罷
      手，惟李女越想越氣，回罵被告，被告即至廚房，持其所有之西瓜刀（非屬槍
      砲彈藥刀械管制條例規定之刀械）抵住乙○○之喉部，嚇稱：你到底要不要拿
      出來等語，恐嚇李女交付管理費，致乙○○心生畏怖，乙○○並受頸部瘀血，
      腳部因碰到茶几致左足踝瘀傷之傷害，惟未交付財物。復於同年十一月七日八
      時許，在臺北市○○路二七巷十號七樓，亦因甲○○外遇問題而起衝突，甲○○亦承上開傷害之犯意，以手揮打乙○○，使李女受有左右手臂受傷，左手背
      瘀青、左手掌瘀青、右手背瘀青、右大腿瘀青、前胸瘀傷之傷害。
（二）被告復基於意圖為自己不法所有圖之犯意，另於八十九年十一月十六日七時許
      ，在臺北市○○路二七巷十號七樓，與丙○○因管理費分擔問題而起爭執，甲○○遂持以報紙包裹不明種類之刀子架於丙○○頸部，嚇令倘不交管理費用即
      將之加害，令丙○○心生畏懼，嗣因在場友人王碧瑩及時在旁婉言勸阻，始未
      得逞。
二、案經被害人乙○○訴由臺北市政府警察局萬華分局報請及丙○○告訴臺灣臺北地
    方法院檢察署檢察官偵查起訴。
    理  由
一、訊據被告甲○○固不否認與乙○○、丙○○因管理費用等問題於右揭時地與該二
    人起衝突，惟矢口否認有何傷害、持刀恐嚇行為，辯稱均為莫須有之事云云。經
    查：
（一）被告係乙○○、丙○○之配偶、繼父，有戶籍謄本在卷可查，是被告與該二人
      具有家庭暴力防治法第三條第一款、第三款所定家庭成員關係。
（二）被告予右揭事實一（一）所示時地傷害、恐嚇被害人乙○○部分之事實，業據
      告訴人乙○○之指述綦詳，核與目擊證人丙○○於偵、審之證詞一致（見偵字
      第二二六八六號卷第四十頁、第四十一頁，原審第二九六號卷第三十三頁），
      且告訴人乙○○因被告之傷害，先後受有１‧右膝瘀傷、左上臂瘀腫、右前臂
      瘀腫；２‧左頸傷、左肩部瘀傷、左足踝瘀傷、頸部瘀血；３‧左手背瘀青、
      左手掌瘀青、右手背瘀青、右大腿瘀青、前胸瘀傷之傷害，有八十九年七月二
      十五日、同年八月一日、同年十一月七日臺北市立中興醫院甲種診斷證明書三
      紙正本在卷可稽（見偵字第二二六八六號卷第三頁、偵字第二四一五二號卷第
      六頁、第七頁，原審第二九六號卷第四十三頁），並有被告持以恐嚇取財之西
      瓜刀照片一張附卷可憑（見原審第三六○號卷第六十三頁）。
（三）被害人乙○○於本院調查時到庭證稱：「有驗傷三次，八十九年七月二十五日
      、八月一日、十一月七日臺北市立中興醫院甲種診斷證明書三紙有送給檢察官
      。八十九年七月二十五日的傷單是被告甲○○有在八十九年七月二十四日在臺
      北市○○區○○路二七巷十號七樓打我，抓我的雙手及雙臂並打我，讓我跌倒
      受傷使我的右膝瘀傷、左上臂瘀腫、右前臂瘀腫。在八十九年八月一日的傷單
      ，是八十九年七月三十一日晚上八時，是在臺北市○○區○○路二七巷十號七
      樓晚上八點左右被告甲○○跟我要管理費，管理費是七、八千元，連水電費都
      是在一起，我就說沒有錢，被告甲○○就先抓住我，然後打我的臉部，被告甲○○抓我的左頸、左肩部，被告甲○○並用他的腳壓在我的胸部，我後來只好
      說我想辦法，然後我越想越氣，就罵被告，被告就到廚房拿水果刀，刺我的頸
      部瘀血，我的腳受傷，是碰到茶几所以傷到我的左足踝瘀傷。八十九年十一月
      七日驗傷單，是當天八點，是當天受傷驗傷的，也是都是在臺北市○○區○○
      路二七巷十號七樓打我，被告甲○○揮我打我，使我左右手臂受傷，這次打我
      使我左手背瘀青、左手掌瘀青、右手背瘀青、右大腿瘀青、前胸瘀傷之傷害」
      云云（見本院卷第四十三頁）；另稱：「被告甲○○是要我交付管理費，在八
      十九年七月三十一日先傷害我之後，被告甲○○何又到廚房持西瓜刀抵住我的
      喉部，要我交付管理費七千多元，被告甲○○向我說你到底要不要拿出來，當
      時我嚇的要命，被告甲○○的目的就是要向我拿錢，我就要被告甲○○不要衝
      動」等語（見本院卷第四十四頁）。足見被告於八十九年七月三十一日乃先傷
      害被害人後，進而持刀實施恐嚇取財犯行，其目的均係為索取管理費。
（四）復查，被告前曾於八十七年六月二十九日出立切結書不再進入其事業與居所或
      以電話辱，以避免衝突，又於八十八年一月二十一日出具保證書，保證絕不
      再有婚外情，發誓忠於家庭及乙○○，照顧其一生不再受到傷害；八十八年八
      月十七日出具承諾書，願支付乙○○新台幣六十萬元，保證無有欺騙情事，有
      切結書、保證書、承諾書影本各一份在卷可稽（見偵字第二二六八六號卷第四
      頁、第二十七頁至第二十九頁），被告亦自承其上之簽名均屬真正（見原審第
      三六○號卷第三十九頁），由上足徵被告與乙○○素來相處不睦，被告倘無對
      乙○○有不堪之行為，即無須事後一再出具書面欲求取乙○○之原諒以息事寧
      人。
（五）至於右揭恐嚇被害人丙○○部分之事實，則迭據告訴人丙○○指述在卷，核與
      目擊證人王碧瑩於偵、之證詞大致相符（見偵字第二二六八七號卷第十八頁至
      第二十頁，原審第二九六號卷第四十頁至第四十一頁）。本件事證明確，被告
      犯行應堪以認定。
二、核被告就事實一（一）所為，係犯刑法第二百七十七條第一項之傷害、第三百四
    十六條第三項、第一項恐嚇取財未遂之家庭暴力防治法第二條第二項之家庭暴力
    罪，就事實一（二）所為，係犯刑法第三百四十六條第三項、第一項恐嚇取財未
    遂之家庭暴力防治法第二條第二項之家庭暴力罪。檢察官起訴書就事實一（一）
    中於八十九年七月三十一日恐嚇乙○○部分及事實一（二）恐嚇丙○○部分載明
    被告係為索取生活費而持刀恐嚇乙○○，告訴人乙○○、丙○○亦均指證被告係
    為索取生活費而持刀恐嚇，是被告所犯係基於為自己不法所有之意圖之恐嚇取財
    未遂罪，公訴意旨認均應依恐嚇危害安全罪處斷，容有未洽，惟本院認定之上開
    事實與公訴人起訴事實之基本社會事實同一，爰依法變更起訴法條。被告就事實
    一（一）先後三次傷害犯行，時間緊接，觸犯構成要件相同之罪名，顯係基於概
    括犯意而為，應依連續犯規定論以一罪，並加重其刑。而被告前開傷害犯行中之
    第二次犯行（即八十九年七月三十一日之傷害犯行），乃因交付管理費之事而起
    ，嗣更而持刀實施恐嚇取財，其傷害被害人乙○○之目的無非為達到恐嚇取財之
    目的，應認傷害被害人乙○○之犯行與恐嚇取財犯行，具有方法結果之牽連關係
    ，從重之恐嚇取財未遂罪處斷。又被告恐嚇被害人乙○○部分之時間為八十九年
    七月三十一日，恐嚇被害人丙○○部分之時間為八十九十一月十六日，相隔將近
    四個月，後一犯行顯係另行起意，與前一犯行犯意各別，行為互殊，應予分論併
    罰。又被告前因殺人未遂案，經臺灣臺北地方法院八十五年訴字八五○號判處有
    期徒刑四月，經臺灣高等法院八十五年上訴字第二九四二上訴駁回確定，於民國
    八十五年十月二十二日易科罰金執行完畢，又因違反就業服務法，經臺灣士林地
    方法院八十六年度易字第三三二○號判處有期徒刑三月確定，於八十七年六月十
    五日易科罰金執行完畢；又因違反臺灣地區與大陸地區人民關係條例，經臺灣士
    林地方法院八十七年易字第九九五號判處有期徒刑四月，於八十七年十月二十六
    日易科罰金執行完畢，有臺灣高等法院檢察署刑案紀錄簡覆表一件在卷可徵，未
    滿五年再犯本件有期徒刑以上之罪，為累犯，均應依刑法第四十七條規定加重其
    本刑。又被告已著手於恐嚇取財行為之實施，未生被害人因之交付財物之結果，
    為未遂犯，爰依刑法第二十六條前段之規定，按既遂犯之刑度減輕其刑，並先加
    後減之。
三、原審予以論罪科刑，固非無見。惟查：（一）被告基於傷害之概括犯意，先後於
    八十九年七月二十四日、同年七月三十一日及同年十一月七日傷害乙○○，其犯
    罪地點均為臺北市○○區○○路二七巷十號七樓，原審未詳加認定被告傷害乙○○之時間，亦疏未認定乙○○所受傷害究係何次傷害所造成，且將犯罪地點誤認
    為台北市○○○路三三０號（其經營之長祐安養之家）、台北市○○路二七巷十
    號七樓等處，不無違誤；（二）被告連續三次傷害犯行中之第二次犯行（即八十
    九年七月三十一日之傷害犯行），乃因交付管理費之事而起，進而持刀實施恐嚇
    取財，其傷害被害人乙○○之目的無非為達到恐嚇取財之目的，應認傷害被害人
    乙○○之犯行與恐嚇取財犯行，具有方法結果之牽連關係，從重之恐嚇取財未遂
    罪處斷。又被告恐嚇被害人乙○○部分與恐嚇被害人丙○○部分之犯行間，犯意
    各別，行為互殊，應予分論併罰。惟原審卻將被告先後多次傷害、恐嚇取財犯行
    ，各依連續犯規定論以一罪，復就被告所犯連續傷害及連續恐嚇取財二罪分論併
    罰，自有未洽。被告上訴意旨，仍執陳詞，空言否認犯行，雖無理由，應予駁回
    。惟原判決既有前述可議之處，仍屬無可維持，即應由本院予以撤銷改判。爰審
    酌被告數度毆打妻子成傷，並為索取管理費等竟先後持刀恐嚇家庭成員之犯罪動
    機、目的、手段、被害人所傷害程度及被告犯罪後矢口否認犯行之態度等一切情
    狀，分別量處如主文第二項所示之刑，並定其應執行刑。又被告行為後，刑法第
    四十一條業已修正，並於九十年一月十日經總統公布，於九十年一月十二日生效
    ，茲比較新舊法文修正之結果，其中原舊法第四十一條「犯最重本刑為三年以下
    有期徒刑以下刑之罪，而受六月以下有期徒刑或拘役之宣告，因身體、教育、職
    業或家庭之關係，執行顯有困難，得以一元以上三元以下折算一日，易科罰金」
    之規定，已經修正之新法擴大得易科罰金之範圍，凡「所犯最重本刑為五年以下
    有期徒刑之罪」，符合前開與舊法相同之其他要件下，即得易科罰金，是適用新
    法即對被告原所犯最重本刑為有期徒刑五年以下之罪者，使其有易科罰金之適用
    ，對被告而言，自較有利，依刑法第二條第一項前段之規定，即應適用裁判時之
    新修正刑法第四十一條第一項規定，同時諭知易科罰金之折算標準如主文之所示
    。又西瓜刀一把為被告所購置於廚房所用之物，業據被害虹儒指述在卷，雖未扣
    案，惟不能證明業已滅失，故併宣告沒收；至被告持以向丙○○恐嚇以報紙包裹
    之刀子，因不明其種類，為免執行困難，爰不另為沒收之宣告。
四、公訴意旨另以：被告自八十六年間起至八十九年七月下旬之期間，連續毆打乙○○，然此部分未據告訴人提出驗傷證明，亦無證人之證述足資證明，是不得僅據
    告訴人乙○○片面之指述而認此部分傷害犯行，惟公訴人以此部分與前揭有罪部
    分有裁判上一罪之關係，爰不另為無罪之諭知。
據上論斷，應依刑事訴訟法第三百六十九條第一項前段、第三百六十四條、第二百九
十九條第一項前段、第三百條，刑法第五十六條、第二百七十七條第一項、第三百四
十六條第三項、第一項、第五十五條、第二十六條前段、第四十七條、第三十八條第
一項第二款、第二條第一項前段、修正後刑法第四十一條、第五十一條第五款，罰金
罰鍰提高標法條例第一條前段、第二條，判決如主文。
中      華      民      國     九十     年      六    月      二十二    日
                              臺灣高等法院刑事第二十二庭
                                  審判長法  官  許  正  順
                                        法  官  林  明  俊
                                        法  官  邱  同  印
右正本證明與原本無異。
不得上訴。
                                        書記官  莊  昭  樹
中      華      民      國     九十     年     六     月      二十六   日
附錄：本判決論罪科刑法條全文
中華民國刑法第二百七十七條
 (普通傷害罪)
傷害人之身體或健康者，處三年以下有期徒刑、拘役或一千元以下罰金。
犯前項之罪因而致人於死者，處無期徒刑或七年以上有期徒刑；致重傷者，處三年以
上十年以下有期徒刑。
中華民國刑法第三百四十六條
 (單純恐嚇罪)
意圖為自己或第三人不法之所有，以恐嚇使人將本人或第三人之物交付者，處六月以
上五年以下有期徒刑，得併科一千元以下罰金。
以前項方法得財產上不法之利益，或使第三人得之者，亦同。
前二項之未遂犯罰之。


司法院資訊處製作；財團法人民間司法改革基金會備份。
